【裁判字號】    95,交聲,159
【裁判日期】    950925
【裁判案由】    違反道路交通管理處罰條例聲明異議
【裁判全文】
臺灣基隆地方法院交通事件裁定         95年度交聲字第159號
原處分機關  交通部公路總局臺北區監理所基隆監理站
異  議  人
即受處分人  甲○○
上列異議人即受處分人因違反道路交通管理處罰條例案件，對於
交通部公路總局臺北區監理所基隆監理站中華民國95年9 月4 日
所為之處分（原處分案號：基監字第裁42-R00000000號），聲明
異議，本院裁定如下：
    主  文
原處分撤銷。
甲○○不罰。
    理  由
一、原處分意旨略以：異議人即受處分人甲○○於民國95年8 月
    16日上午10時57分，騎乘LR2-231 號機車沿基隆市○○○路
    由北往南方向行駛，乃途經基隆市○○○路129 巷巷口，竟
    「行經有燈光號誌管制之交岔路口闖紅燈」，為警當場掣單
    舉發，核無不合，爰依道路交通管理處罰條例第53條第1 項
    規定，裁處異議人罰鍰新臺幣1,800 元，並依同條例第63條
    第1 項規定，記違規點數3 點等語。
二、異議意旨則略以：異議人於前揭時、地，並無所指闖紅燈之
    違規行止；且查舉發當日，異議人實已將機車駛上人行道停
    放，始赫見員警慢步上前舉發，茲異議人雖已當場表示「未
    闖紅燈」，然除未見員警稍加理會，更祇見泛以「倘有不服
    ，日後自可依法申訴」等情詞一語帶過（故此，異議人始不
    願於舉發單上簽名、蓋章），兼以異議人事後申復結果，亦
    未見舉發單位或原處分機關曾為如何具體查察，是就上開裁
    決結果，異議人當難表示甘服，爰於法定期間提出異議，並
    求為撤銷原處分等語。
三、經查：
  (一)按行為人有違反道路交通管理處罰條例之情形，應填製舉發
    違反道路交通管理事件通知單，當場舉發者，應將該舉發通
    知單填記後，交付該駕駛人或行為人簽名或蓋章收受之；拒
    絕簽章者，仍應將通知聯交付該駕駛人或行為人收受，並記
    明其事由及交付之時間；拒絕收受者，應告知其應到案時間
    及處所，並記明事由與告知事項，視為已收受。違反道路交
    通管理事件統一裁罰基準及處理細則第11條第1 項第1 款定
    有明文。準此，本案異議人雖因否認違規事實，而拒絕在本
    件舉發違反道路交通管理事件通知單上簽名、蓋章，然舉發
    員警既已將此「拒簽」事由載明其上（參見本院卷附舉發違
    反道路交通管理事件通知單影本），復已將通知聯持交異議
    人收受無誤，則其舉發程序，仍應視為業已完成。合先指明
    。
  (二)舉發當日，證人陳文質即舉發員警適在基隆市○○○路129
    巷口附近執行路檢勤務，且該處路檢點之所在，除係位在異
    議人行駛車道（基金一路「由北往南」方向）之同側路邊，
    並係處於該處路口之南側位置（按：該處係「Ｔ」型路口，
    即係以基金一路「由北往南」或「由南往北」方向為其主要
    幹道，至基金一路129 巷，則與基金一路「由南往北」車道
    「直交」，而形成「Ｔ」型路口，即129 巷來車，既可「右
    轉」沿基金一路「由南往北」方向繼續行駛，亦可「左轉」
    沿基金一路「由北往南」方向繼續行駛）；又觀諸上開路檢
    位置，證人陳文質固不能直接判讀幹道「由北往南」方向之
    路口號誌（因係單面號誌，是僅於幹道「北側」位置始能辨
    識），然因該處路口之號誌時相及其作動方式俱無不同，即
    ：同向車道（幹道「由北往南」方向）之路口號誌呈「圓形
    紅燈」時，對向車道（幹道「由南往北」方向）之路口號誌
    亦必呈「圓形紅燈」無誤。是證人陳文質當可自對向車道之
    號誌時相，研判斯時同向車道之號誌顯示。此除經證人陳文
    質到庭結證明確，並據異議人當庭確認無誤，且有證人陳文
    質提出之現場照片3 張在卷可佐。職此，證人陳文質到庭證
    稱：異議人沿基金一路「由北往南」方向駛過路口之時，對
    向車道號誌已呈「圓形紅燈」，是伊目睹異議人「闖紅燈」
    之違規事實自屬明確等語，尚非毫無所本。
  (三)茲證人陳文質到庭證述所目睹之違規情節，固非無所本（參
    見前述）；惟本院按交通違規之舉發可分為「當場舉發」及
    「逕行舉發」。就「逕行舉發」之交通違規事件，因受處分
    人並無當場向員警辯駁、陳述意見之機會，故現行法制就逕
    行舉發之條件多所設限；至「當場舉發」之交通違規事件，
    雖鑑於交通違規事實往往具有驟然而現、稍縱即逝之特性，
    並慮及現實技術可行性之困難，而未硬性要求舉發員警不分
    違規情節，一律必須預留證據，俾便事後提出以供法院審查
    （行政程序法第1 條、第97條、第103 條規定參照），然倘
    員警舉發當時之情況，並無不能或難於採證之情形者，則舉
    發員警自仍應衡酌當時情況，而予以適當之舉證，以昭人民
    信服；況且，舉發交通違規行為之處分亦屬行政行為之一種
    ，是其除應注重行政效能之提昇以外，亦應循公正、公開之
    民主程序，以確保依法行政之原則，併兼顧人民之合法權益
    。茲就本案舉發情節以言，異議人騎乘機車沿幹道「由北往
    南」方向駛過路口，猶未經過證人陳文質之路檢所在，旋將
    機車駛上人行紅磚區域停放，始赫見證人陳文質慢步上前舉
    發（斯時，異議人機車業已熄火，並正擬脫帽【安全帽】）
    ，此除據異議人陳明在卷，並經證人陳文質到庭確認無誤；
    據此，實已足見異議人除無逃逸拒絕接受稽查之行止，舉發
    當時，亦不存在其他迫在眉睫致不能或難於採證之客觀情狀
    。是自客觀以言，要求舉發員警預留證據，除無礙其行政效
    能之提昇外，更能兼及人民權利之保障。乃證人陳文質於「
    異議人業已表示『未闖紅燈』，而顯然已可預見本案必有爭
    執」之情形下，除泛以「倘有不服，日後自可依法申訴」等
    情詞一語帶過，並僅憑一己對於「基金一路129 巷的綠燈號
    誌秒數極短，我認為會來不及確認」、「除非一面蒐證，一
    面照相，否則，被攔下的人都會說他沒有違規」之主觀認知
    ，即懶於再次為路口號誌時相之確認。凡此，亦均據證人陳
    文質敘明無誤。則其舉發態度之輕率，實已顯與「『當場舉
    發』因鑑於受處分人原則上概有向員警辯駁暨陳述意見俾求
    確認之機會，始未硬性要求員警一律必須預留證據」之立法
    本旨相悖！基於人民對法律秩序，乃至於司法制度信賴之維
    護，本院已難祇憑「證人陳文質與異議人並無仇隙，衡情，
    當無設詞攀誣之理」或其他類此情詞，即以證人陳文質之到
    庭所證，逕對異議人為不利之推認。
  (四)再按行政官署對於人民有所處罰，必須確實證明其違法之事
    實。倘不能確實證明違法事實之存在，其處罰即不能認為合
    法（行政法院【現已改制為最高行政法院】39年判字第2 號
    判例意旨參照）；又依行政訴訟法第136 條準用民事訴訟法
    第277 條規定，當事人主張有利於己之事實，就其事實負舉
    證責任；倘當事人就所主張之事實已為相當程度之舉證，其
    舉證責任始生轉換（即改由他造就反證事實負舉證責任）。
    乃經遍觀本件裁決事證，概未見原處分機關或舉發單位曾就
    此違規事實舉證其實，則原處分機關徒憑舉發違反道路交通
    管理事件通知單及基隆市警察局第四分局95年8 月28日基警
    四五字第0950410061號函（即函覆異議人略以「違規闖越紅
    燈屬實」）等書面資料，即對異議人驟為裁罰，核其處分已
    屬違法。況且，本案異議人既堅指「無闖紅燈」之違規事實
    ，兼以證人陳文質長時間執行路檢勤務之辛勞，則證人陳文
    質有無因視覺疲勞致誤判當時燈號之可能？又異議人及證人
    陳文質既均係憑恃「目視」以識別路口燈號，參諸證人陳文
    質所憑恃者，不過乃對向車道之號誌顯示，相較於得以直接
    辨識同向車道號誌之異議人，何以證人陳文質之所見所聞，
    必定更為真確？凡此種種合理可疑，亦未見原處分機關曾為
    如何實質之調查，遑論提出如何具體之解釋，則其逕為裁罰
    ，自係更顯失據。按法院受理有關交通事件，「準用」關於
    刑事訴訟法之規定，道路交通管理處罰條例第89條定有明文
    ；而所謂之「準用」，乃就某事項所定之法規，於性質不相
    牴觸之範圍內，適用於其他事項之謂，即準用有其自然之限
    度（最高法院41年臺非字第47號判例意旨參照），是刑事訴
    訟法就犯罪證據有關之規定中（例如證據能力之相關規定）
    ，與屬行政秩序罰之交通違規裁罰本旨不合之部分，固不在
    準用之列；惟倘受處分人遭受舉發之交通違規事實，僅查有
    舉發違反道路交通管理事件通知單及裁決書等書面資料可資
    參佐，且其上所載之情節，亦顯與論理法則、經驗法則有悖
    ，乃至與法院認定之事實不符者（刑事訴訟法第155 條規定
    參照），殊無僅以「舉發乃公務員所為，具有公信力之公法
    上行為」、「舉發員警與受處分人間並無仇隙，舉發員警當
    無設詞攀誣之理」，抑「行政處分之公定力理論」，即認定
    受處分人確有舉發所指之交通違規事實。又依刑事訴訟法第
    154 條第2 項規定，犯罪事實應依證據認定之，無證據不得
    認定犯罪事實；而認定犯罪事實所憑之證據，雖不以直接證
    據為限，間接證據亦包括在內，然而無論直接證據或間接證
    據，其為訴訟上之證明，須於通常一般之人均不致有所懷疑
    ，而得確信其為真實之程度者，始得據為有罪之認定，倘其
    證明尚未達此一程度，仍有合理之懷疑存在而無從使事實審
    法院得有罪之確信時，即應由法院為諭知被告無罪之判決（
    最高法院76年度臺上字第4986號判例可資參照），此一原則
    ，於法院審理行為人違反交通管理處罰條例案件時，當有其
    適用；易言之，法院於審理行為人違反道路交通管理處罰條
    例案件之際，倘已踐行完畢調查證據之程序後，仍無法形成
    「行為人確有該當於道路交通管理處罰條例所列各該處罰構
    成要件事實」之確信時，即應依刑事訴訟法上「罪疑利益歸
    於被告（亦即，倘有懷疑則從被告之利益作解釋）」之證據
    法則，逕為對受處分人有利之認定。茲本案舉發情節既仍有
    如前所指之種種疑慮，兼以原處分機關亦不能就此提出合理
    說明，則證人陳文質究竟曾否誤判燈號，又異議人究竟有無
    闖紅燈之違規事實？凡此，顯然俱未達到「通常一般之人均
    不致有所懷疑，而得確信其為真實」之程度，則本於「罪疑
    利益歸於被告（亦即，倘有懷疑則從被告之利益作解釋）」
    之證據法則，本院更應逕為對受處分人有利之認定，俾期提
    昇法院事後審查舉發交通違規處分之制度功能，暨交通主管
    機關提升取締交通違規技術及添購科技採證設備之誘因。
四、綜上，本案不特員警之舉發態度過於輕率，原處分機關徒憑
    舉發違反道路交通管理事件通知單及基隆市警察局第四分局
    95年8 月28日基警四五字第0950410061號函（即函覆異議人
    略以「違規闖越紅燈屬實」）等書面資料即驟為裁處，核其
    裁罰亦顯然違法；兼以本院在踐行完畢調查證據之程序以後
    ，復尚無由形成「異議人確有該當於道路交通管理處罰條例
    所列各該處罰構成要件事實」之確信，按諸首揭說明，自應
    逕為對異議人有利之推認，爰依法撤銷原處分，並另為異議
    人不罰之諭知。
五、據上論斷，應依道路交通案件處理辦法第20條前段，裁定如
    主文。
中    華    民    國    95    年    9     月    25    日
                  交通法庭法  官  王慧惠
以上正本證明與原本無異。
對於本件裁定如有不服，應於收受送達後5日內，向本院提出抗
告書狀，敘述抗告之理由，抗告於臺灣高等法院。
中    華    民    國    95    年    9     月    25    日
                          書記官  王一芳


司法院資訊處製作；財團法人民間司法改革基金會備份。
